【裁判字號】    96,交易,528
【裁判日期】    970107
【裁判案由】    過失傷害
【裁判全文】
臺灣臺中地方法院刑事判決             96年度交易字第528號
公  訴  人  臺灣臺中地方法院檢察署檢察官
被      告  甲○○
上列被告因過失傷害案件，經檢察官提起公訴（96年度調偵字第
147號），本院判決如下：
    主  文
甲○○因過失傷害人致重傷，處有期徒刑捌月，減為有期徒刑肆
月，如易科罰金，以銀元參佰元即新臺幣玖佰元折算壹日。
    犯罪事實
一、甲○○於民國（下同）95年6月18日上午7時許，駕駛車牌號
    碼HA-6389號自用小客車，沿臺中市○○路往東興路方向（
    即往郊區方向）直行，途經公益路與精誠路交岔路口時，原
    應注意車前狀況，隨時採取必要之安全措施，且當時日間自
    然光線下、路面乾燥、無缺陷、無障礙物，並無不能注意之
    情事，甲○○竟疏未注意車前狀況，適對向有丙○○○騎乘
    車牌號碼YJN-8399號機車，沿臺中市○○路往忠明南路方向
    （即往市區方向）直行至該路口處欲左轉精誠路，亦應注意
    而疏未注意轉彎車應讓直行車先行，復應注意未領有重型機
    器腳踏車駕駛執照，不得無照騎乘重型機車，且機車左轉應
    以二段式左轉為之，竟應注意而未注意，冒然左轉，未行二
    段式左轉，亦未讓直行車即甲○○所駕小客車先行，二車閃
    避不及，甲○○所駕小客車左側車頭與丙○○○所騎機車之
    右側車身發生碰撞，丙○○○所騎機車因之車身翻覆滑行，
    丙○○○亦因之受有右近端肱骨粉碎性骨折（右手第五掌骨
    及肱骨骨折）、右側腸骨薦骨骨折、右側脛骨股骨粉碎性骨
    折、右脛骨平臺骨折、膀胱破裂及頸椎閉鎖性骨折、骨盆腔
    不穩定型閉鎖性骨折、顏面、左肩及右手擦挫傷、下唇撕裂
    傷約1公分，經醫治後，其右肩功能因近端肱骨粉碎性骨折
    致使功能嚴重受損，活動力及肌力僅及正常肢體之百分之50
    左右；另下肢因右側近、遠端脛骨粉碎性骨折且骨盆骨折，
    致使右下肢約短少3公分，無法正常負重，必須以助行器或
    輪椅助行，已達毀敗一肢機能之重傷害。甲○○於肇事後即
    留待現場，俟臺中市警察局第一分局交通分隊警員李原昌到
    場處理時，即向警陳述其係駕駛人及肇事經過。
二、案經甲○○自首暨丙○○○委由乙○○（丙○○○之子）訴
    請臺灣臺中地方法院檢察署檢察官偵查起訴。
    理  由
一、本案證據能力之說明
    按「被告以外之人於審判外之陳述，雖不符前4條（指刑事
    訴訟法第159條之1至第159條之4）之規定，而經當事人於審
    判程序同意作為證據，法院審酌該言詞陳述或書面陳述作成
    之情況，認為適當者，亦得為證據」，又「當事人、代理人
    或辯護人於法院調查證據時，知有第159條第1項不得為證據
    之情形，而未於言詞辯論終結前聲明異議，視為有前項之同
    意」，刑事訴訟法第159條之5第1項、第2項亦有明文。本件
    被告就檢察官提出之證據之證據能力，均未於言詞辯論終結
    前聲明異議，自視為同意，是本案證據對被告均有證據能力
    。
二、訊據被告甲○○對上揭時地因過失肇事於本院固坦承不諱，
    然對被害人丙○○○之傷勢部分辯稱：被害人的傷勢，有些
    可能不是我造成的云云，惟查，被告上揭過失致重傷害犯行
    ，業據被告對上揭時地有駕車過失之事於本院自承在卷，復
    據告訴人代理人乙○○於警詢、偵訊及本院指訴在卷，並有
    臺中市○○○道路交通事故調查表、談話紀錄表、道路交通
    事故現場圖、診斷證明書（本院卷第39、40頁）、現場照片
    可佐；且查，被害人丙○○○因本件交通事故當場受右近端
    肱骨粉碎性骨折（右手第五掌骨及肱骨骨折）、右側腸骨薦
    骨骨折、右側脛骨股骨粉碎性骨折、右脛骨平臺骨折、膀胱
    破裂及頸椎閉鎖性骨折、骨盆腔不穩定型閉鎖性骨折、顏面
    、左肩及右手擦挫傷、下唇撕裂傷約1公分之傷害，經送醫
    救治之後，仍有右肩功能因近端肱骨粉碎性骨折致使功能嚴
    重受損，活動力及肌力僅及正常肢體之百分之50左右；另下
    肢因右側近、遠端脛骨粉碎性骨折且骨盆骨折，致使右下肢
    約短少3公分，無法正常負重，必須以助行器或輪椅助行之
    事實，亦有中國醫藥大學附設醫院95年7月13日、96年9月3
    日中市衛字第35號診斷證明書（本院卷第40、39頁）及96年
    10月1日出具之院管檔字第0961003879號函（本院卷第54頁
    ）各一份在卷可稽，而衡諸常情，承載人體體重而行走為人
    體下肢之重要機能，綜合被害人身體狀況之外觀與功能前後
    相比較，被害人下肢因右側近、遠端脛骨粉碎性骨折且骨盆
    骨折，致使右下肢約短少3公分，無法正常負重，必須以助
    行器或輪椅助行，已如前述，其所受之傷害，顯然已屬毀敗
    一肢之機能，核屬修正前（詳後述）刑法第10條第4項第4款
    所指重傷之範疇。至告訴代理人乙○○雖再指稱：告訴人聽
    力部分已達重傷害云云，並提出中國醫藥大學附設醫院出具
    之診斷證明書，證明告訴人丙○○○於96年8月8日於醫院接
    受純音聽力檢查及腦幹誘發電位檢查，左耳聽力閾值85分貝
    ，右耳聽力值大於93分貝之聽力情形，惟查，告訴人丙○○○上開聽損原因尚無證據證明係與本件車禍有關，有中國醫
    藥大學附設醫院96年10月19日院管檔字第961004183號函文
    檢附之病情說明可佐，該病情說明載：「告訴人丙○○○上
    開聽損依病歷紀錄，始自96年4月23日突然眩暈、血尿併急
    性聽損後才發生，臨床上診斷為不明原因的突發性耳聾，是
    否與95年6月18之車禍事件有關？很難確定其相關性。」、
    「依病歷記錄，戴女士於95年6月18日後到96年4月23日之間
    ，並未到本院耳鼻科就醫，病歷內也無聽力不好的記載，所
    以於95年6月18日至96年4月23日之間並無聽力檢測」等語，
    是本件尚難認告訴人丙○○○上揭聽力受損，係因本件被告
    過失行為所致之車禍事件所導致，併此敘明。至被告辯稱：
    被害人的傷勢，有些可能不是我造成的，因為有些應該是他
    本來的疾病，可能會導致延後癒合云云，惟查，告訴人丙○○○所受如犯罪事實欄所載之傷勢，係骨折、膀胱破裂或擦
    挫傷、撕裂傷等外傷，再參諸就醫日期，顯均係本件車禍事
    件所導致，縱告訴人因年紀較大，傷勢復原能力較差，仍無
    礙告訴人如犯罪事實欄所受之傷勢仍確係本件車禍所導致之
    因果關係之成立，是被告所辯，不足為任何有利之認定。再
    按駕駛人應注意車前狀況，並隨時採取必要之安全措施，道
    路交通安全規則第94條第3項定有明文，查本件被告所駕駛
    之自用小客車於上揭交岔路口，小客車車頭左側與丙○○○
    所騎乘機車之右側車身發生碰撞，致丙○○○所騎乘機車車
    身翻覆滑行等情，已如前述，該處為交岔路口，被告應注意
    車前狀況，採取必要安全措施，然被告竟仍與對向當時正左
    轉之丙○○○所騎乘之機車發生碰撞，堪認被告確有疏未注
    意車前狀況，且未隨時採取必要之安全措施，對本件車禍發
    生之過失係屬肇事次因，雖告訴人丙○○○行經該路口時，
    左轉車未讓對向直行車先行，復無照駕車與騎乘機車未依兩
    段式左轉，就本件事故之發生及受有傷害亦與有過失，且其
    過失對本件車禍之發生係屬肇事主因，仍無礙於被告之刑事
    過失責任之成立，又被告之過失與告訴人受有傷害之結果具
    有相當因果關係亦明，本件經臺灣省臺中市區車輛行車事故
    鑑定委員會及臺灣省行車事故覆議鑑定委員會鑑定結果，均
    同此認定，亦有臺灣省臺中市區車輛行車事故鑑定委員會95
    年11月23日中市行字第0955403274號函附之臺中市區第9505
    01案之鑑定意見書（95偵22545號卷第12頁）、臺灣省車輛
    行車事故覆議鑑定委員會96年9月3日府覆議字第0966202744
    號函可佐（本院卷第32頁）。本件事證明確，被告上揭犯行
    堪以認定。
三、核被告甲○○所為，係犯刑法第284條第1項後段之過失致重
    傷害罪。公訴人雖認被告所犯係刑法第284條第1項前段之過
    失傷害罪嫌云云，惟本件被害人丙○○○所受傷勢，已達重
    傷害之程度，已如前述，是公訴人所認顯係有誤，起訴法條
    應予變更。被告甲○○於肇事後，在有偵查犯罪職務之公務
    員知悉犯罪事實前，即向到場處理之臺中市警察局第一分局
    警員李原昌陳述其係肇事者並接受裁判，業據被告於本院陳
    明在卷，並有警員於現場對被告所製作之交通事故談話紀錄
    表、肇事人自首情形紀錄表各1份存卷可佐，核與自首之規
    定相符，應依修正前刑法第62條前段減輕其刑。爰審酌被告
    對本件車禍發生之過失程度非輕、而告訴人所受上揭傷害程
    度甚為嚴重，然告訴人丙○○○對於本件車禍之發生，亦有
    前揭疏失，且被告係肇事次因，告訴人係肇事主因，及被告
    犯罪後坦承犯行，惟尚未能與告訴人達成和解等一切情狀，
    量處如主文所示之刑。再中華民國96年罪犯減刑條例業於96
    年7月4日公布，並自96年7月16日施行，該條例第2、3條分
    別明文規定：「犯罪在中華民國96年4月24日以前者，除本
    條例另有規定外，依下列規定減刑：三、有期徒刑、拘役或
    罰金，減其刑期或金額二分之一」等語，查本件被告所犯上
    揭過失重傷害罪之犯罪時間，係在96年4月24日以前，且本
    件宣告刑為有期徒刑1年6月以下，非屬上揭減刑條例第3條
    規定不予減刑之情形，故依上開規定，本院應減其有期徒刑
    2分之1，並諭知易科罰金之折算標準，以資懲儆。
四、又查，被告行為後，刑法業已於95年7月1日修正施行：
（一）修正後刑法第2條第1項規定，已將新舊法律適用之「從新
      從輕」原則，改採「從舊從輕」原則，而此規定僅係規範
      行為後法律變更所生新舊法律比較適用之準據法，並非實
      體刑罰法律，自不生行為後法律變更之比較適用之問題，
      應逕行適用新法第2條第1項之規定，為「從舊從輕」之比
      較。
（二）刑法第10條第4項關於重傷之定義，業於94年2月2日經修
      正公布，並於95年7月1日施行，被告行為時之刑法第10條
      第4項第4款規定：「稱重傷者，謂左列傷害：四、毀敗一
      肢以上之機能。」；修正後之刑法第10條第4項第4款則規
      定：「稱重傷者，謂下列傷害：毀敗或嚴重減損一肢以上
      之機能」，其就重傷之定義，已由原先須達到「毀敗」身
      體機能之程度，放寬為「毀敗」或「嚴重毀損」身體機能
      均屬之，因屬構成要件之變更，自有比較新舊法之必要，
      經比較結果，以修正前刑法關於重傷害要件較嚴格而有利
      於行為人，是自應依刑法第2條第1項前段規定，適用修正
      前刑法第10條第4項之規定。
（三）又關於被告自首之減輕刑責規定，修正前刑法第62條前段
      ：「對於未發覺之罪自首而受裁判者，減輕其刑。」，而
      修正後刑法第62條前段則規定：「對於未發覺之罪自首而
      受裁判者，得減輕其刑。」經比較新舊法結果，新法將被
      告自首僅列為「得」減輕刑責事由，法官得於斟酌犯罪情
      狀及自首原因後不予減刑，舊法則為「必」減輕其刑，並
      未給予法官任何裁量空間，自以舊法較有利於被告。
（四）又被告行為後，刑法第33條第5款亦有修正，修正後刑法
      第33條第5款規定「罰金：新臺幣一千元以上，以百元計
      算之」，與修正前刑法第33條第5款規定「罰金：一元以
      上」不同。比較新舊法結果，以舊法較有利於被告，故依
      刑法第2條第1項前段規定，本案關於刑法第284條第2項之
      法定刑罰金部分，自應適用行為時之法律即修正前刑法第
      33條第5款規定決定其罰金部分之法定刑。
（五）至關於刑法第284條第1項法定刑為罰金之「提高標準」之
      新舊法適用問題，因被告行為後，刑法施行法第1條之1於
      95年6月14日修正公布增訂。修正增訂之刑法施行法第1條
      之1規定：「中華民國九十四年一月七日刑法修正施行後
      （按指九十五年七月一日），刑法分則編所定罰金之貨幣
      單位為新臺幣。九十四年一月七日刑法修正時，刑法分則
      編未修正之條文定有罰金者，自九十四年一月七日刑法修
      正施行後，就其所定數額提高為三十倍。但七十二年六月
      二十六日到九十四年一月七日新增或修正之條文，就其所
      定數額提高為三倍」。查本件被告所犯刑法第284條第1項
      後段之過失致重傷害罪之法定刑有罰金刑（銀元5百元以
      下），且為刑法分則編未修正之條文而定有罰金刑者；於
      刑法施行法第1條之1修正增訂前，其貨幣單位為銀元，罰
      金刑之提高標準應適用罰金罰鍰提高標準條例第1條之規
      定「依法律應處罰金、罰鍰者，就其原定數額得提高為二
      倍至十倍」，而再依現行法規所定貨幣單位折算新臺幣條
      例第2條規定：「現行法規所定金額之貨幣單位為圓、銀
      元或元者，以新臺幣元之三倍折算之」。如換算為新臺幣
      ，則刑法第284條第1項後段法定刑罰金刑部分，應為罰金
      新臺幣1萬5千元以下（5百元乘10乘3）。如適用刑法施行
      法第1條之1規定提高30倍，亦為新臺幣1萬5千元以下（5
      百元乘30）。是其關於法定刑為罰金部分之提高標準，「
      新舊法均無不利之情形」，本案關於刑法第284條第1項後
      段之法定刑罰金提高標準部分，自應適用裁判時之法律即
      刑法施行法第1條之1，最高法院96年度臺上字第827號、
      1136號判決意旨參照。
（六）又被告行為後，罰金罰鍰提高標準條例第2條業已刪除，
      而刑法第41條第1項前段關於易科罰金之折算標準已由舊
      法之銀元1百元、2百元、3百元修正為新臺幣1千元、2千
      元、3千元，因屬科刑規範事項之變更，其折算標準為裁
      判時所應諭知，自有就新舊法規定比較之必要，經比較新
      舊法結果，以被告行為時之舊法較為有利於被告，是依修
      正後刑法第2條第1項前段之規定，本件應適用被告行為時
      之舊法即依修正前刑法第41條第1項前段、修正前罰金罰
      鍰提高標準條例第2條、現行法規所定貨幣單位折算新臺
      幣標準第2條之規定，諭知易科罰金之折算標準。
據上論斷，依刑事訴訟法第299條第1項、第300條，刑法第2條第
1項、第284條第1項後段、修正前刑法第62條前段、第41條第1項
前段，刑法施行法第1條之1，修正前罰金罰鍰提高標準條例第2
條，現行法規所定貨幣單位折算新臺幣條例第2條，中華民國96
年罪犯減刑條例第2條第1項第3款、第7條、第9條，判決如主文
。
中    華    民    國   97    年    1     月    7     日
                             臺中地方法院刑事第十庭
                                 法  官  黃家慧
以上正本證明與原本無異。
如不服本判決，應於收受送達後10日內向本院提出上訴書狀（應
敘述具體理由並附繕本）。
上訴書如未敘述理由，應於上訴期間屆滿後20日內補提理由書於
本院。
                                 書記官  陳靖騰
中    華    民    國    97    年    1     月    7     日


司法院資訊處製作；財團法人民間司法改革基金會備份。
